ACORDAO-COMPLETO-2414256

ACÓRDÃO 6683/2020 ATA 19/2020 - PRIMEIRA CÂMARA

VISTOS, relatados e discutidos estes autos que tratam de embargos de declaração opostos pela Sra. Cleuza Maria Alves da Fonseca, ex-secretária-executiva da Fundação Cândido Rondon (FCR) , e pela própria Fundação, na pessoa de sua então presidente, Sra. Jordana Duenha Rodrigues, contra o Acórdão 3.790/2020-TCU-1ªCâmara;
ACORDAM os Ministros do Tribunal de Contas da União, reunidos em Sessão de 1ª Câmara, ante as razões expostas pelo Relator, em:
9.1. conhecer, com fulcro no art. 34, § 1º, da Lei 8.443/1992, os embargos de declaração opostos pela Sra. Cleuza Maria Alves da Fonseca e pela Fundação Cândido Rondon (FCR) , para, no mérito, rejeitá-los; e
9.2 dar ciência desta deliberação às recorrentes.

embargos de declaração opostos por entidade privada sem fins lucrativos e seu dirigente contra deliberação que julgou irregulares suas contas especiais e condenou-as em débito.

Primeira Câmara

Fundação Cândido Rondon.

3. Recorrentes: Cleuza Maria Alves da Fonseca (XXX.558.511-XX) e Fundação Cândido Rondon (04.202.329/0001-96).

13.1. Ministros presentes: Walton Alencar Rodrigues (Presidente), Benjamin Zymler, Bruno Dantas e Vital do Rêgo (Relator).
13.2. Ministros-Substitutos presentes: André Luís de Carvalho e Weder de Oliveira.

VITAL DO RÊGO

Ministro Vital do Rêgo.

Trata-se de embargos de declaração opostos pela Sra. Cleuza Maria Alves da Fonseca, ex-secretária-executiva da Fundação Cândido Rondon (FCR) , e pela própria Fundação, na pessoa de sua então presidente, Sra. Jordana Duenha Rodrigues, contra o Acórdão 3.790/2020-TU-1ªCâmara, vazado nos seguintes termos:
9.1. acatar as justificativas apresentadas pelo Sr. Luiz Carlos Bonelli (XXX.797.849-XX) e pela Sra. Cleuza Maria Alves da Fonseca e Freitas (XXX.558.511-XX) no que tange à ocorrência da prescrição da pretensão punitiva por parte deste Tribunal;
9.2. julgar irregulares as contas da Fundação Cândido Rondon (04.202.329/0001-96) e de sua ex-presidente Cleuza Maria Alves da Fonseca e Freitas (XXX.558.511-XX) , com fundamento nos arts. 1º, inciso I, 16, inciso III, alínea "c", da Lei 8.443/1992, c/c os arts. 1º, inciso I, e 209, inciso III, do Regimento Interno do TCU; 
9.3.condenar os responsáveis identificados no subitem anterior, em solidariedade, com fundamento no art. 19, caput, da Lei 8.443/1992, c/c o art. 210 do Regimento Interno do TCU, ao pagamento das quantias a seguir discriminadas, com a fixação do prazo de 15 (quinze) dias, a contar das notificações, para comprovarem, perante o Tribunal (art. 23, inciso III, alínea "a", da Lei 8.443/1992, c/c o art. 214, inciso III, alínea "a", do Regimento Interno) , o recolhimento da dívida aos cofres do Instituto Nacional de Colonização e Reforma Agrária/Incra, atualizada monetariamente e acrescida dos juros de mora, calculados a partir das datas indicadas, até a data do recolhimento, na forma prevista na legislação em vigor, abatendo-se, na oportunidade, os valores já ressarcidos;
 (...) 
As embargantes alegam, em suma, que a deliberação em foco foi omissa por não ter consignado expressamente quais dos débitos já foram ressarcidos e estão abarcados nas ações judiciais tidas entre a Fundação Cândido Rondon e o Incra/MS e que tramitam perante à Justiça Federal, conforme excertos da peça oposta a seguir transcritos:
 (...) 
A "Fundação Cândido Rondon" ajuizou a "Ação Declaratória de Direito c/c Pedido de Liminar e Consignação em Pagamento" (Autos: 0005007- 15.2008.4.03.6000) , referente ao "Convênio 020/2005", na qual promoveu o depósito consignatório em juízo no valor de R$ 34.220,80 (Trinta e quatro mil, duzentos e vinte reais e oitenta centavos) , na data de 14/06/2010.
Abra-se necessário parêntese para esclarecer que tal valor é oriundo do valor controvertido de R$ 24.053,18 (Vinte e quatro mil, cinquenta e três reais e dezoito centavos) , quantia que foi atualizada entre os meses de "Março/2008" (débito) e "Junho/2010" (consignação em juízo) , conforme demonstra a documentação acostada às Peças "056" (fls. 330-332; fls. 297-299 da ação judicial) e "057" (fls. 1-5; fls. 300-304 da ação judicial) . 
Noutras palavras, douto ministro, as Embargantes/Defendentes entendem, respeitosamente, que o conteúdo do ofício de Citação em referência aos supostos débitos tidos no "Convênio 20/2005" já está devidamente quitado em razão do depósito promovido em ação judicial.
 (...) 
Mister reiterar à vossa excelência que a "Fundação Cândido Rondon" também ajuizou "Ação Declaratória de Inexistência de Débito c/c Pedido Liminar" (Autos: 0009372-49.2007.4.03.6000) , referente ao "Convênio 023/2005", na qual promoveu depósito consignatório em juízo no valor de R$ 1.312,02 (Um mil, trezentos e doze reais e dois centavos) , na data de 28/03/2008 (Peça "057", fls. 577-578; fls. 147-148 da ação judicial) .
Assim sendo, é possível apontar que a "Fundação Cândido Rondon" já quitou os débitos referentes às rubricas "Aplicação em elemento de despesa não previsto" e "Despesas com manutenção de veículos locados" - persistindo tão somente os débitos referentes à alínea "Despesas com a locação de equipamentos de informática (acima do mercado) ". O acórdão lavrado na Tomada de Contas Especial determinou as Embargantes/Defendentes recolherem os débitos discutidos nos autos, "abatendo-se, na oportunidade, os valores já ressarcidos" (Alínea 9.3) .
É neste diapasão, portanto e desde já, com acato e respeito, que as Embargantes/Defendentes pugnam que vossa excelência conheça dos presentes Embargos de Declaração - acolhendo-os em exame de mérito - para sanar a omissão do Acórdão 3790/2020, reconhecendo como devidamente quitados os débitos discutidos no âmbito do "Convênio 20/2005" e do "Convênio 23/2005", restando tão somente o débito contido na rubrica "Despesas com a locação de equipamentos de informática (acima do mercado) " ("Convênio 23/2005") .
É o relatório.

Fernando Ortega (OAB/MS 13.701) e Giusepe Favieri (OAB/MS 16.395).

Não atuou.

EMBARGOS DE DECLARAÇÃO. ALEGAÇÃO DE OMISSÃO EM ACÓRDÃO QUE JULGOU IRREGULARES AS CONTAS DAS RECORRENTES E AS CONDENOU EM DÉBITO. CONHECIMENTO. AUSÊNCIA DO VÍCIO ALEGADO. REJEIÇÃO.

TOMADA DE CONTAS ESPECIAL (TCE)

não atuou.

Cuida-se de embargos de declaração opostos pela Sra. Cleuza Maria Alves da Fonseca, ex-secretária-executiva da Fundação Cândido Rondon (FCR) , e pela própria Fundação, na pessoa de sua então presidente, Sra. Jordana Duenha Rodrigues, contra o Acórdão 3.790/2020-TCU-1ªCâmara, por meio do qual este Tribunal julgou irregulares suas contas especiais e condenou-as em débito, em virtude de irregularidades na execução de convênios celebrados com o Instituto Nacional de Colonização e Reforma Agrária - Incra.
2. Para o conhecimento de embargos de declaração basta o atendimento dos chamados requisitos gerais de admissibilidade (legitimidade, tempestividade e interesse de agir) dos recursos e a alegação da existência de um dos vícios apontados no art. 34 da Lei 8.443/1992 (omissão, obscuridade e/ou contradição) . Para efeito de provimento dos embargos, busca-se a efetiva comprovação da ocorrência dos vícios alegados.
3. Neste caso, os presentes embargos devem ser conhecidos, ante o preenchimento dos requisitos gerais de admissibilidade e a invocação da existência de omissão no Acórdão 3.790/2020- TCU-1ªCâmara. No tocante ao mérito, os embargos devem ser rejeitados, tendo em vista que a omissão alegada não se verifica.
4. O débito atribuído às embargantes é relativo a despesas impugnadas na execução dos Convênios 20/2005 e 23/2005, a saber:
	(i) Convênio 20/2005: (a) despesas incompatíveis com o plano de trabalho (material de limpeza e alimentação: R$ 682,99) ; (b) despesas em duplicidade (pessoal: R$ 6.470,00) ; (c) locação indevida de equipamentos de informática (R$ 3.890,00) ; (d) pagamento indevido de pessoal (R$ 5.360,00) ; (e) pagamento de despesas bancárias (R$ 158,53) ; e (f) despesas indevidas junto ao instituto FNP (aquisição de anuários estatísticos: R$ 903,00) . 
	(ii) Convênio 23/2005: (a) despesas incompatíveis com o plano de trabalho (material de consumo: R$ 532,02) ; (b) pagamento de valores acima dos de mercado, com locação de equipamentos de informática (R$ 25.560,00) ; e (c) despesas com manutenção de veículos locados (R$ 780,00) .   
5. As embargantes alegam que a deliberação em foco foi omissa por não ter consignado expressamente quais dos débitos acima já teriam sido ressarcidos nas ações judiciais tidas entre a Fundação Cândido Rondon e o Incra/MS e que tramitam perante a Justiça Federal.
6. Assim, solicitam que este Tribunal reconheça a omissão para fins de que sejam reconhecidos como devidamente quitados os débitos discutidos no âmbito dos referidos convênios, tendo em vista que teriam sido recolhidos judicialmente, exceto quanto ao débito contido na rubrica relativa à locação de equipamentos de informática com preços acima do mercado, referente ao Convênio 23/2005.
7. Em resposta à citação realizada, as embargantes alegaram que estaria presente o bis in idem, uma vez que o processo neste Tribunal e os que tramitam na justiça objetivam o mesmo ressarcimento e que, caso fossem condenadas em ambas as instâncias, seriam obrigadas a ressarcir duplamente o mesmo ilícito. Desta forma, solicitaram o acolhimento da preliminar de "falta de interesse de agir" do TCU, diante da violação do princípio do non bis in idem e a extinção da TCE ou o seu sobrestamento até o julgamento final e o trânsito em julgado dos processos judiciais (peça 56, p. 10) .
8. Tal alegação e pedido foram tratados na instrução da unidade técnica, transcritos no relatório que antecedeu o voto embargado, nos seguintes termos (peça 69, p.7) :
32. Ainda quanto a este ponto, não há que se falar em sobrestamento dos autos ou falta de interesse deste Tribunal no presente processo em virtude de os autos judiciais tratarem do mesmo objeto, haja vista o princípio da independência das instâncias. 
33. Frise-se, por fim, que ambas ações propostas pela Fundação receberam sentenças em primeira instância pelo seu não provimento, em virtude da falta de apresentação de provas por parte da autora para comprovar que tais gastos seriam devidos e que não deveriam ter sido glosados pelo Incra (peça 57, p. 32-36 e 291-296) .
9. No voto proferido à época, acompanhei a análise feita pelo órgão instrutivo. 
10. Como afirmado, no ordenamento jurídico brasileiro vigora o princípio da independência das instâncias. Por consequência, podem ocorrer condenações simultâneas nas diferentes esferas jurídicas, sem que isso configure repetição de sanção sobre mesmo fato  (bis in idem)  nem litispendência.
11. É que o recolhimento do débito em um juízo, em um ou outro processo, serve para comprovação de quitação e sana a dívida se houver coincidência de objeto, como fartamente apontado pelas deliberações deste Tribunal (Acórdãos 2.006/2013-TCU-1ªCâmara, 2.059/2015-TCU-Plenário, 879/2016-TCU-1ªCâmara, 6.839/2017-TCU-1ªCâmara, 1.836/2018-TCU-Plenário, 1.038/2019-TCU-Plenário e 3.051/2019-TCU-Plenário, dentre outros) .
12. Assim, ocorrendo ressarcimento em uma instância, basta que o responsável apresente essa comprovação perante o juízo de execução para evitar o duplo pagamento.
13. Desta forma, não procede a alegação das embargantes tampouco a solicitação para que o TCU, em suas decisões, reconheça eventual quitação de débito em razão de processos que tramitem em outras instâncias. Registro, inclusive, que já foi sumulado nesta Corte de Contas (Enunciado da Súmula-TCU 128) que:
Mesmo na hipótese de já se ter verificado recolhimento parcial, o Acórdão de condenação expressará o total da dívida, abatendo-se, na execução, o valor já satisfeito, sem a incidência da correção monetária e dos juros de mora sobre a quantia já ressarcida e a partir da data de cada pagamento.
Ante o exposto, VOTO para que o Tribunal de Contas da União aprove o acórdão que submeto a este Colegiado.
TCU, Sala das Sessões Ministro Luciano Brandão Alves de Souza, em 16 de junho de 2020.
Ministro VITAL DO RÊGO 
Relator